【裁判字號】    97,重上更(四),85
【裁判日期】    980122
【裁判案由】    殺人等
【裁判全文】
臺灣高等法院高雄分院刑事判決    97年度重上更(四)字第85號
上  訴  人
即  被  告  甲○○
                    （
選任辯護人  蘇俊誠律師
上列上訴人因殺人等案件，不服臺灣高雄地方法院95年度重訴字
第31號中華民國95年8 月23日第一審判決（起訴案號：臺灣高雄
地方法院檢察署94年度偵字第29049 號），提起上訴，判決後，
經最高法院第四次發回更審，本院判決如下：
     主  文
原判決撤銷。
甲○○殺人，處有期徒刑貳拾年，褫奪公權拾年；減為有期徒刑
拾年，褫奪公權伍年；扣案之殺豬尖刀、美工刀、鐵撬各壹把、
寶礦力水得寶特瓶空瓶、光泉鮮乳塑膠空瓶、空粉紅色塑膠水壺
各壹個、塑膠材質打火機壹個及玻璃酒精空瓶拾個，均沒收。又
殺人，處有期徒刑貳拾年，褫奪公權拾年；減為有期徒刑拾年，
褫奪公權伍年；扣案之殺豬尖刀、美工刀、鐵撬各壹把、寶礦力
水得寶特瓶空瓶、光泉鮮乳塑膠空瓶、空粉紅色塑膠水壺各壹個
、塑膠材質打火機壹個及玻璃酒精空瓶拾個，均沒收。又放火燒
燬現供人使用之住宅未遂，處有期徒刑陸年，減為有期徒刑參年
；扣案之寶礦力水得寶特瓶空瓶、光泉鮮乳塑膠空瓶、空粉紅色
塑膠水壺各壹個、塑膠材質打火機壹個及玻璃酒精空瓶拾個，均
沒收。又殺人未遂，處有期徒刑捌年；扣案之美工刀、鐵撬各壹
把、寶礦力水得寶特瓶空瓶、光泉鮮乳塑膠空瓶、空粉紅色塑膠
水壺各壹個、塑膠材質打火機壹個及玻璃酒精空瓶拾個，均沒收
。應執行有期徒刑參拾年，褫奪公權伍年；扣案之殺豬尖刀、美
工刀、鐵撬各壹把、寶礦力水得寶特瓶空瓶、光泉鮮乳塑膠空瓶
、空粉紅色塑膠水壺各壹個、塑膠材質打火機壹個及玻璃酒精空
瓶拾個，均沒收。
    事  實
一、甲○○與王碧雲原為夫妻（已於民國94年1 月間離婚），林
    月美為甲○○之胞姊，分別具有家庭暴力防治法第3 條第1
    款、第4 款之家庭成員關係。甲○○於離婚前因懷疑王碧雲
    與丙○○有通姦行為，而林月美一再為王碧雲辯解，甲○○
    離婚後，又懷疑王碧雲、林月美唆使其子林立偉與其疏離，
    且不滿王碧雲擁有坐落高雄縣林園鄉○○路○ 段77巷8 號房
    屋，甲○○因此對於王碧雲、林月美、丙○○懷恨在心。嗣
    於94年12月17日，因林立偉出言頂撞甲○○，致甲○○愈發
    對王碧雲、林月美、丙○○3 人不滿，乃起意殺死王碧雲、
    林月美、丙○○。翌日（94年12月18日）下午7 時40分許，
    甲○○因知悉林月美、王碧雲均在高雄縣林園鄉○○路17號
    林月美住處，遂基於殺人之犯意，攜帶其所有殺豬尖刀、美
    工刀、鐵撬各1 把、打火機2 個、粉紅色塑膠水壺1 個及內
    裝有酒精之寶礦力水得寶特瓶1 個、內裝有酒精之光泉鮮乳
    塑膠瓶1 個、上塞布條之玻璃酒精瓶11瓶，騎乘車牌號碼CL
    5-605 號機車至林月美上開住處後，持玻璃酒精瓶2 瓶進入
    及淋在王碧雲頭部，意欲以點燃酒精縱火燃燒方式燒死王碧
    雲，適為林月美發現加以阻攔，甲○○遂持殺豬尖刀先朝林
    月美胸部、背部等處猛刺10刀，致其受有左背部刀刺傷（
    淺及肌肉部位，深度約7.5 公分）、左上肩胛刀刺傷（深
    及肩胛骨，深度約7.5 公分）、左背外側穿刺傷（深度約
    19公分，從左背部穿過左肺至心臟，為致死創傷）、左下
    背外側刀刺傷（淺及皮下脂肪）、右背刀刺傷（深及脊椎
    骨，深度約2.9 公分）、左肩外側刀刺傷（約5.3 ×2.2
    公分大小，淺及皮下脂肪）、左肩刀刺傷（約2.5 ×0.9
    公分大小，淺及皮下脂肪）、左胸外側穿刺傷（1.8 ×0.
    6 公分大小，深14公分，從左胸外側經過左胸肌肉，切斷左
    鎖骨下動脈，致死創傷）、左耳刀刺傷（約1.8 ×0. 1公
    分大小，左耳骨被切斷）及左顳刀刺傷（約1.8 ×0. 5公
    分大小，淺及皮下骨膜部位）等傷害，繼而再持該殺豬尖刀
    朝王碧雲胸部、背部、頸部、臉部、手部等處猛刺及揮砍共
    22刀，致其受右耳部穿刺傷（創傷約2 ×0.4 公分大小，
    右耳骨被切斷）、下頷部穿刺傷（入口創傷約2.9 ×0. 3
    公分大小）、右頸部穿刺傷（創傷約1.9 ×0.4 公分大小
    ，淺及皮下脂肪）、右後頸部部穿刺傷（創傷約1.3 ×0.
    3 公分大小，淺及皮下脂肪）、右上胸部穿刺傷（傷口打
    開為2.1 ×1.9 公分大小，右側第6 根至第7 根肋間隙）、
    右胸部穿傷（傷口打開為2.1 ×0.5 公分大小，右側肋骨
    、肋膜、右橫隔膜、肝臟前部）、右下胸部穿刺傷（創傷
    約1.9 ×0.5 公分大小，淺及皮下組織、肌肉部位）、右
    胸外側部穿刺傷（創傷約2.1 ×0.5 公分大小，淺及皮下脂
    肪）、右下胸外側部穿刺傷（創傷穿過右肺，造成左血胸
    及心臟穿刺傷、心包膜積血，為致死創傷）、左胸外側部
    穿刺傷（創傷從左胸部穿過左胸至心臟部位，造成心包膜積
    血、心臟穿刺傷，為致死創傷）、左下胸部穿刺傷（創傷
    約1.5 ×0.6 公分大小，淺及皮下脂肪）、背部穿刺傷（
    創傷約2.4 ×0.5 公分大小，穿過左背、後肋膜至肝臟後部
    ）、左腰部穿刺傷（創傷約2.8 ×1 公分大小，進入腹腔
    部位）、右腰部穿刺傷（創傷約2.1 ×0.5 公分大小，從
    右腰部至肝臟後部）、左上臂後部穿刺傷（創傷約4.5 ×
    1 公分大小，淺及皮下組織）、左上臂後部穿刺傷（創傷
    約1.5 ×0.8 公分大小，淺及皮下組織）左後肘部穿刺傷
    （創傷約1.8 ×0.4 公分大小，淺及皮下組織）、左前臂
    後穿刺傷（創傷約2.4 ×1.0 公分大小，淺及皮下組織）、
    左臉頰部切割傷（創傷約2.2 公分，淺及表皮）、左下
    臉頰切割傷（創傷約2.1 公分，淺及表皮）、右前臂遠端
    切割傷（創傷約1.2 公分×0.7 公分大小，淺及皮下脂肪）
    、右手背部切割傷（創傷約2.2 公分，淺及表皮）等傷害
    ，因而致其2 人均因大量出血，造成出血性休克而當場死亡
    。
二、甲○○見林月美、王碧雲倒地後，另基於放火燒燬現供人使
    用住宅之犯意，於同日（94年12月18日）下午7 時50分許，
    騎乘上開機車前往高雄縣林園鄉○○路○ 段77巷8 號王碧雲
    住處，隨後將玻璃酒精瓶1 瓶酒精倒入粉紅色塑膠水壺後持
    以進入王碧雲住處逕上2 樓，先令其女兒乙○○儘快離開屋
    內，即至3 樓將酒精潑灑在王碧雲、林立偉房間床舖，復將
    將酒精空瓶棄置林立偉床舖，而後再至2 樓將酒精潑灑在客
    廳桌椅，接續以打火機點火燃燒後，將打火機1 只棄置該處
    。嗣於同日（94年12月18日）下午8 時6 分許，經民眾報案
    ，同日下午8 時25分許，經消防人員控制火勢，因而造成2
    樓客廳桌椅及3 樓王碧雲、林立偉房間內床舖燒燬，未致該
    有人居住之建築物喪失效用，而未得逞。
三、甲○○復基於放火燒燬現供人使用住宅及殺人之犯意，於同
    日（94年12月18日）下午8 時許，騎乘上開機車至高雄縣林
    園鄉○○○路18號丙○○住處，將上開塞有布條之玻璃酒精
    瓶2 瓶放置在丙○○住處門前，欲以放火燒燬丙○○住宅之
    方式殺害丙○○，適為丙○○配偶郭月珠發覺及告知丙○○
    ，丙○○外出察看，見甲○○持塑膠製打火機著手點燃該2
    瓶酒精瓶，但尚未引燃，丙○○即推開甲○○，致甲○○放
    火燒燬丙○○住處未能得逞。甲○○旋改持上開美工刀朝丙
    ○○之頸部揮砍1 刀，致其受有頸部撕裂傷15公分之傷害，
    丙○○受傷後仍奮力抵抗，甲○○旋再持該美工刀朝丙○○
    腹部刺殺2 刀，並以台語大喊「乎你死」，又造成丙○○受
    有腹部穿刺傷長15公分、深2 公分之傷害。嗣丙○○將甲○
    ○所持美工刀打落，甲○○旋為丙○○及在場民眾陳永隆、
    林先令制伏，而後交由到場員警胡玉山處理。甲○○於偵查
    權之機關知悉其上開殺害林月美、王碧雲之犯行前，向警員
    胡玉山自首其先前殺害林月美、王碧雲之犯行以接受審判。
    另經警在丙○○住處前騎樓扣得甲○○所有供犯罪所用及預
    供犯罪所用之殺豬尖刀、美工刀、鐵撬各1 把、空粉紅色塑
    膠水壺1 個、塑膠材質打火機1 個、上塞布條之玻璃酒精2
    瓶，在丙○○住處前馬路甲○○騎乘機車上扣得內裝有酒精
    之寶礦力水得寶特瓶1 個、內裝有酒精之光泉鮮乳塑膠瓶1
    個及紙箱內裝上塞布條之玻璃酒精空瓶2 個、上塞布條之玻
    璃酒精瓶6 瓶等物。
四、案經高雄縣政府警察局林園分局移送臺灣高雄地方法院檢察
    署檢察官偵查起訴。
    理  由
甲、證據能力方面：
一、臺灣高雄地方法院檢察署相驗筆錄、複驗筆錄、法醫驗斷書
    、相驗屍體證明書、相驗照片、內政部警政署刑事警察局95
    年1 月27日刑醫字第09400200666 號鑑驗書、高雄縣政府消
    防局火災調查課火災原因調查報告書，均係被告以外之人於
    審判外所做之書面陳述，雖屬於傳聞證據，但分屬公務員職
    務上製作之紀錄文書、證明文書，其正確性及可信性頗高，
    如有錯誤亦可請求更正，且並無顯不可信之情況，依刑事訴
    訟法第159 條之4 規定，自得作為證據。
二、高雄市立小港醫院診斷證明書，係被告以外之人於審判外之
    書面陳述，依刑事訴訟法第159 條第1 項，屬傳聞證據。惟
    該診斷證明書係醫生在例行性之診療過中，對病患為醫療行
    為，醫生係從事業務之人，於醫療業務上或通常醫療業務過
    程所製作之文書，應屬刑事訴訟法第159 條之4 第2 款之文
    書，得為證據。
三、按鑑定人由審判長、受命法官或檢察官就下列之人選任一人
    或數人充之：(一)就鑑定事項有特別知識經驗者。(二)經政府機
    關委任有鑑定職務者；鑑定之經過及其結果，應命鑑定人以
    言詞或書面報告；法院或檢察官得囑託醫院、學校或其他相
    當之機關、團體為鑑定，或審查他人之鑑定，並準用第203
    條至第206 條之1 規定，刑事訴訟法第198 條、第206 條第
    1 項、第208 條第1 項分別定有明文。本案檢察官於案發後
    已發文由法務部法醫研究所就本案被害人王碧雲、林月美死
    因為鑑定，有該署94年12月30日雄檢博閏94相2302號字第86
    095 號函附卷足參（見94年度相字第2302號卷第72頁、同字
    23 03 號卷第48頁）。依上開說明，法務部法醫研究所94年
    1 月23日 (94) 醫鑑字第2277號、2278號鑑定書各1 份，係
    被製作之鑑定報告，為刑事訴訟法第159 條第1 項所指例外
    情形，應具有證據能力。又高雄醫學大學附設中和紀念醫院
    鑑定報告書，係被告以外之人於審判外之書面陳述，該鑑定
    係經法院囑託機關、團體所為之鑑定，所鑑定之結果，鑑定
    人依刑事訴訟法第206 條所出具之鑑定報告，係上開規定，
    亦有證據能力。
四、被告雖以其於94年12月19日之警詢筆錄，係在精神不佳之情
    況下所為，且有重聽，影響其自由意志，其於警詢中所為之
    陳述無證據能力云云，然查被告於警詢中已經於警員訊問其
    ：「現為夜間，是否願意接受詢問製作筆錄？」時，答稱：
    「我願意接受調查製作筆錄」，並表示：「我現在精神狀況
    正常、良好」，此有被告之警詢筆錄可稽，而觀之被告之警
    詢筆錄，其應對正常，並陳述事實之經過甚為明晰，顯然無
    所謂因精神不佳或有重聽，影響其自由意志之情形，難認警
    方有何疲勞訊問，是被告於警詢中所為之陳述，為有證據能
    力。
乙、實體方面：
一、訊據上訴人即被告甲○○（下稱被告）坦承確有持殺豬尖刀
    殺被害人林月美、王碧雲致死及放火燒燬王碧雲住宅未遂之
    情，惟否認持刀殺被害人丙○○及放火燒燬丙○○住宅之犯
    行，辯稱：我在丙○○住處門前放置酒精瓶2 瓶，係要嚇嚇
    丙○○，而後丙○○與我扭打，我為掙脫始取出美工刀，不
    慎劃傷丙○○頸部，未刺傷丙○○腹部，丙○○腹部的傷是
    2 人翻滾時被被告的鑰匙所割傷等語。
二、經查：
（一）被告與王碧雲原為夫妻，林月美為被告之胞姊，且被告於
      事實欄一所載時、地持殺豬尖刀殺被害人王碧雲、林月美
      ，致被害人王碧雲、林月美分別受有事實欄一所載等傷害
      ，均造成大量出血，引起出血性休克而死亡之事實，業經
      台灣高雄地方法院檢察署檢察官督同法醫相驗及解剖屍體
      ，並均經法務部法醫研究所鑑定，有相驗筆錄、複驗筆錄
      、法醫驗斷書、相驗屍體證明書、相驗照片、法務部法醫
      研究所（94）醫鑑字第2278號、第2277號鑑定書附卷可稽
      （見相驗卷(一)第45頁、第57頁、第59頁至第69頁、第86頁
      、第70頁、第35頁至第36頁、相驗卷(二)第24頁、第33頁、
      第36頁至第45頁、第63頁、第46頁、第17頁背面至第18頁
      ），並有殺豬尖刀1 把及玻璃酒精空瓶2 瓶扣案可資佐證
      。再扣案殺豬尖刀刀刃生物性跡證檢體棉棒DNA-STR 型別
      為混合型，不排除混有林月美與王碧雲之DNA ，有內政部
      警政署刑事警察局95年1 月27日刑醫字第09400200666 號
      鑑驗書在原審卷第47頁可憑。又被告亦陳述上情在卷，核
      與上開各證據相符，被告此部分自白堪信為真正。從而，
      被告持殺豬尖刀殺被害人林月美、王碧雲致死犯行，自堪
      認定。
（二）被告於事實欄二所載時、地放火，致燒燬被害人王碧雲住
      處2 樓客廳桌椅及3 樓王碧雲、林立偉房間內床舖，未致
      該有人居住之建築物喪失效用之情，亦有高雄縣政府消防
      局火災調查課火災原因調查報告書及所附火災現場照片在
      警卷第37頁至第61頁可憑。又被告亦陳述此部分情節在卷
      ，核與上開證據相符，被告此部分自白即堪信為真正。被
      告放火燒燬現供人使用之住宅未遂犯行，亦堪認定。
（三）被告於事實欄三所載時、地，將塞有布條之玻璃酒精瓶2
      瓶放在被害人丙○○住處門前，並持塑膠製打火機者手點
      燃該2 瓶酒精瓶，但尚未引燃，經被害人丙○○見狀推開
      被告，致被告放火燒燬被害人丙○○住處未得逞，被告即
      持美工刀揮、刺向被害人丙○○，致被害人丙○○受有頸
      部撕裂傷15公分及腹部穿刺傷長15公分、深2 公分等傷害
      一節，業據證人丙○○、郭月珠在原審結證在卷（見原審
      卷第98頁至第103 頁），另證人陳永隆於本院前審亦結證
      稱：見被告與被害人丙○○扭打，其將被告拉開後，見被
      害人丙○○頸部受傷流血，地上有1 把美工刀，其後在醫
      院又見被害人丙○○腹部亦受傷等語（見本院上重更(一)卷
      第89頁至第92頁），證人朱芝玉於本院前審結證稱：見被
      害人丙○○受傷流血，地上有1 把美工刀，被害人丙○○
      手抱著腹部等語（見本院上重更(一)卷第95頁至第96頁），
      證人林仙令於本院前審結證稱：見被告壓住被害人丙○○
      ，其即拉起被告，即看到被害人丙○○頸部受傷流血等語
      （見本院上重更(二)卷第108 頁至第109 頁），並有高雄市
      立小港醫院診斷證明書及受傷照片在卷可按（見警卷第16
      頁、原審卷第108 頁、第132 頁），復有上塞布條之玻璃
      酒精瓶8 瓶及塑膠製打火機1 個扣案可資佐證。又被告亦
      陳述在被害人丙○○住處門前放置塞有布條之酒精瓶2 瓶
      及持美工刀揮向被害人丙○○之情，被告所辯未持美工刀
      刺傷被害人丙○○腹部，丙○○腹部的傷是2 人翻滾時被
      被告的鑰匙所割傷等語，即無可採。另被告固辯稱：放置
      上塞布條之玻璃酒精瓶2 瓶係要嚇唬被害人丙○○，而後
      被害人丙○○與其扭打，其為掙脫始取出美工刀，本來要
      劃丙○○的臉，因丙○○閃躲，不慎劃傷被害人丙○○頸
      部，無放火及殺人故意等語。然觀諸以下各點：
    1.被告將塞有布條之玻璃酒精瓶2 瓶放在被害人丙○○住處
      門前，並持塑膠製打火機著手點燃該2 瓶酒精瓶，但尚未
      引燃，即遭被害人丙○○推開，致被告放火燒燬被害人丙
      ○○住處未得逞之情，業經證人即被害人丙○○在原審結
      證明確在卷（見原審卷第101 頁）。
    2.被告持美工刀朝被害人丙○○之頸部揮割1 刀，致其受有
      頸部撕裂傷15公分之傷害，被害人丙○○受傷後仍奮力抵
      抗，被告再持美工刀朝被害人丙○○腹部刺殺2 刀，並以
      台語大喊「乎你死」，造成被害人丙○○受有腹部穿刺傷
      長15公分、深2 公分之傷害，亦據證人丙○○、郭月珠在
      原審95年6 月21日審理時結證在卷（見原審卷第99頁、第
      101 頁至第102 頁）。
    3.被告於警詢已陳述持美工刀殺丙○○及有意要殺死王碧雲
      、林月美及丙○○等語，已經本院前審當庭勘驗被告於94
      年12月19日警詢錄音帶無訛，有本院前審勘驗筆錄可按（
      見本院上重更(一)卷第66頁至第67頁）。又被告於94年12月
      19日檢察官偵查中亦陳述在王碧雲住處放火後，就到丙○
      ○住處要殺丙○○，本來拿酒精要燒死丙○○，但點不著
      ，想拿殺豬尖刀殺丙○○，因殺豬尖刀不見，始拿美工刀
      殺丙○○，當時意識清楚，其係於94年12月18日晚間開始
      準備等語（見相驗卷(一)第49頁正、反面）。況參以被告迭
      次陳述因懷疑王碧雲與丙○○有通姦行為，而林月美一再
      為王碧雲辯解，又懷疑王碧雲、林月美唆使其子林立偉與
      其疏離，且不滿王碧雲擁有坐落高雄縣林園鄉○○路○ 段
      77巷8 號房屋，故積怨已深等語。是被告於警詢及偵查中
      陳述原即計畫要殺死王碧雲、林月美及丙○○等語，亦非
      不符常情。
    4.又頸部有頸動脈、氣管，腹腔內亦有多樣器官，倘揮刀用
      力割、刺，均足以使人發生死亡結果，此為眾所皆知之事
      實。依被告持美工刀出手即朝被害人丙○○之頸部揮割，
      造成撕裂傷15公分後，猶不罷手，復持美工刀朝被害人丙
      ○○腹部刺殺2 刀，造成被害人丙○○受有腹部穿刺傷長
      15公分、深2 公分等情節，另證人陳永隆於本院前審審理
      中結證稱見被害人丙○○脖子傷痕很長，幾乎見骨，在建
      佑醫院時，被害人丙○○說肚子痛，醫生把衣服拉開，看
      到肚子也有傷口，醫生說這個很嚴重，不敢收，所以馬上
      搭救護車送小港醫院等語（見本院上重更(一)卷第88頁、第
      89頁、第92頁）。足見被告有殺被害人丙○○致死之犯意
      及行為甚明。
    5.至證人即被害人丙○○、證人郭月珠固均結證稱：被告持
      殺豬尖刀先朝丙○○之頸部猛力揮砍1 刀，經丙○○將甲
      ○○所持之殺豬尖刀打落，被告再持上開美工刀朝丙○○
      腹部刺殺2 刀等情（見偵查卷(二)第9 頁至第10頁、原審卷
      第98頁至第103 頁），另證人陳永隆、朱芝玉於本院前審
      審理中亦均結證稱：見地上有殺豬刀及美工刀，2 把刀都
      沒有用布包著等語（見本院上重更(一)卷第91頁、第92頁、
      第95頁）。惟證人即員警胡玉山於原審審理中結證稱：我
      到現場後，看到殺豬尖刀之刀把及刀刃都有用布包起來等
      語（見原審卷第93頁），核與證人陳永隆、朱芝玉上開證
      述即有不符。又扣案之殺豬尖刀經內政部警政署刑事警察
      局鑑驗結果，刀柄上採得之生物跡證棉棒之DNA ，與被害
      人王碧雲之DNA 型別相同，刀刃之生物性跡證檢體棉棒DN
      A-STR 型別為混合型，不排除混有被害人林月美與王碧雲
      之DNA ，此有該局鑑驗書1 份在原審卷第60頁卷可稽。倘
      被告確持扣案殺豬尖刀割傷被害人丙○○頸部長15公分，
      被害人丙○○之血液當無未留在該刀刃上，而扣案殺豬尖
      刀亦無未能檢驗出被害人丙○○DNA 之理。是證人丙○○
      、郭月珠證述被告有持殺豬尖刀砍傷丙○○一節，即難採
      信。
    6.被告另辯稱：我持刀刺殺王碧雲、林月美及在王碧雲住處
      放火後，先回住處關門，其後自住處要前往派出所自首途
      中，因經過丙○○住處，始臨時起意在丙○○住門前擺放
      玻璃酒精瓶2 瓶嚇唬丙○○等語（見本院上重更(二)卷第45
      頁）。惟被告於94年12月19日警詢已陳述有意要殺死王碧
      雲、林月美及丙○○等語（見本院上重更(一)卷第66頁至第
      67頁），於同日偵查中亦陳述在王碧雲住處放火後，就到
      丙○○住處要殺丙○○，本來拿酒精要燒死丙○○，但點
      不著，想拿殺豬尖刀殺丙○○，因殺豬尖刀不見，始拿美
      工刀殺丙○○，當時意識清楚，其係於94年12月18日晚間
      開始準備等語（見相驗卷(一)第49頁正、反面）。再參諸被
      告於95年2 月9 日偵查中陳述在王碧雲住處放火後，要至
      派出所自首，因經過丙○○住處，始臨時起意在丙○○住
      處門前擺放玻璃酒精瓶2 瓶嚇唬丙○○等語（見偵查卷(一)
      第61頁），於原審及本院前審審理中陳述在王碧雲住處放
      火後，要回住處途中經過丙○○住處，始臨時起意在丙○
      ○住處門前擺放玻璃酒精瓶2 瓶嚇唬丙○○等語（見原審
      卷第11頁、第147 頁、本院上重訴卷第91頁），嗣於本院
      前審復陳述在王碧雲住處放火後，先回住處關門，其後自
      住處要前往派出所自首途中，因經過丙○○住處，始臨時
      起意在丙○○住門前擺放玻璃酒精瓶2 瓶嚇唬丙○○等語
      （見本院上重更(二)卷第45頁）。是被告陳述先後亦屬不一
      。足見被告此部分所辯，即非可採。
    7.至辯護人另辯護稱被告在員警發覺其殺死王碧雲、林月美
      犯罪事實前，被告已向警自承犯罪，被告對殺死王碧雲、
      林月美犯行應有自首之適用，符合刑法第62條自首之要件
      ，應依中華民國九十六年罪犯減刑條例第6 條、第2 條第
      1 項規定減刑一節（見原審卷(一)第115 頁至第118 頁）。
      而證人即胡玉山警員於95年6 月21日原審審理時亦結證稱
      ：伊至丙○○住處前處理打架事件時，被告向伊說其殺了
      前妻及姊姊，伊帶被告回警局之途中，聽到勤務中心無線
      電呼叫，得知林園鄉○○路發生兇殺案，是在被告向伊報
      告其殺人犯行之後等語（見原審卷第95頁、第96頁）。而
      依高雄縣政府警察局110 報案台中心受理各類案件記錄表
      ，高雄縣林園鄉○○○路18號發生糾紛打架案（即被告刺
      殺丙○○一案）之報案時間為94年12月18日下午8 時8分
      29秒，派遣員警前往處理時間為同日下午8 時10分30秒，
      員警黃正興、胡玉山等人於同日下午8 時15分許到達現場
      ；而林園鄉○○路17號王碧雲、林月美被殺一案，報案時
      間為94年12月18日下午8 時19分，派員警李日興等人前往
      處理之時間為同日下午8 時20分27秒，員警到達現場時間
      為同日下午8 時25分許，報案內容為「有人流血需救護」
      ，報案人電話為000000000 ，依證人林欣俐之警詢筆錄報
      案人即係林欣俐，報案時並未指兇嫌為何人（見原審卷第
      122 頁、第123 頁，相驗卷(一)第22頁、第23頁）。依上開
      證據資料，被告向胡玉山警員供述其殺害王碧雲、林月美
      時，警方尚不知此事，被告連續殺死王碧雲、林月美部分
      ，此部分自符合刑法第62條自首之規定甚明。
    8.辯護人辯護稱被告行為時有辨識能力減低之情事，應依法
      減輕其刑云云。被告經本院前審送請高雄醫學大學附設中
      和紀念醫院鑑定結果，雖認被告行為過程並未受幻覺直接
      之影響，酒精之作用評估亦未達中毒之程度，但是受限智
      能與精神精神症狀之影響，判斷能力複雜情境將明顯受限
      ，故被告行為時處於精神耗弱之程度，固有鑑定報告書在
      本院上重更(二)卷第168 頁至第176 頁可稽。再被告於94年
      12月19日檢察官偵查中已陳述當時意識清楚，其係於94年
      12月18日晚間開始準備等語（見相驗卷(一)第49頁反面），
      且觀諸被告於94年12月19日警詢陳述：「殺豬尖刀是我之
      前賣豬肉時留下來的，美工刀是我整理盆栽用的，鐵撬是
      本來就在我家的，尖刀、美工刀是要用來殺害林月美、王
      碧雲、丙○○的，鐵撬是打算如果前往殺害現場，如遇有
      遭鎖門反抗時要撬開門用的。」、「拾瓶玻璃裝酒精彈是
      於SARS傳染期間留下的，經我昨日17時許在我上述現住處
      再將瓶蓋塞條自製而成，寶特瓶裝酒精2 瓶是我從玻璃瓶
      裝酒精集裝的，自製瓶裝酒精彈拾瓶是欲遭反抗鎖門時要
      投擲縱火用的，寶特瓶裝酒精2 瓶是欲潑灑縱火用。」等
      語（見警卷第11頁），同日偵查中亦陳述：「我原先想我
      1 人要殺2 人可能不行，用燒的比較快，所以我先到信義
      路17號欲放火時，因被我姊姊林月美發現跟我推扯，我後
      來想到我手上有刀子朝他身上刺‧‧林月美倒地，我就跑
      去殺王碧雲，殺死他們2 人之後，我到‧‧王碧雲住處就
      拿我自備的酒精放火，放完之後，就到林園北路18號要殺
      丙○○。」、「本來拿酒精要燒死他，但又點不著，想拿
      殺豬的刀子殺丙○○，但刀子不見了，我就拿身上隨身攜
      帶的美工刀殺丙○○。」、「殺豬尖刀準備要殺林月美的
      ，美工刀是平常修剪盆栽用的，酒精彈是要放火用的，鐵
      撬是準備如果他不開門要撬開門用的。」等語（見相驗卷
      (一)第49頁、偵查卷(一)第51頁），顯見被告行為前能預先策
      劃，且準備各種工具以應變，行為後復能詳細敘述殺人動
      機及行為經過情形，被告行為時顯無受限智能與精神精神
      症狀，致辨識能力減低之情事。從而，高雄醫學大學附設
      中和紀念醫院鑑定結果，認被告受限智能與精神精神症狀
      之影響，判斷能力複雜情境將明顯受限，故被告行為時處
      於精神耗弱之程度，尚與實際情形有異，即難採取。辯護
      人辯護稱被告行為時有辨識能力減低之情事，亦無足取。
（四）綜上所述，足見被告上開所辯，顯係卸責之詞，不足採信
      。本件事證明確，被告有事實欄一、二、三所載犯行，事
      證明確，均堪認定。
三、論罪科刑：
（一）被告甲○○殺害具有家庭暴力防治法第3 條所稱之家庭成
      員關係之王碧雲、林月美，致其2 人死亡，此部分所為，
      係各犯刑法第271 條第1 項之殺人既遂罪之家庭暴力罪；
      被告殺害丙○○但未發生死亡之結果，該部分所為，係犯
      刑法第271 條第2 項、第1 項之殺人未遂罪；又被告在王
      碧雲住處放火燃燒未致房屋喪失效用，以及在丙○○住處
      門前放置玻璃酒精瓶點火未引燃，所為係各犯刑法第173
      條第3 項、第1 項之放火燒燬現供人使用之住宅未遂罪。
（二）按行為後法律有變更者，適用行為時之法律。但行為後之
      法律有利於行為人者，適用最有利於行為人之法律，刑法
      第2 條第1 項定有明文。茲因被告行為後，刑法於94年2
      月2 日經總統公布修正，並於95年7 月1 日生效施行，又
      關於量刑前之決定應適用法律階段，須綜合罪刑有關之共
      犯、未遂犯、想像競合犯、牽連犯、連續犯、結合犯，以
      及累犯加重、自首減輕暨其他法定加減原因（如身分加減
      ）等一切情形，綜其全部罪刑之結果而為比較後，始得依
      刑法第2 條第1 項之規定，決定應適用之構成要件、加重
      減輕事由等相關新舊法律，再依所決定適用之新舊法，依
      法量刑（最高法院24年度刑庭總會決議（二）、95年第8
      次刑庭會議決議參照）。又中華民國九十六年罪犯減刑條
      例亦於96年7 月4 日公布，並自96年7 月16日施行，犯罪
      在96年4 月24日以前，對於該條例第3 條所定不予減刑而
      未發覺之罪，於該條例施行前至施行之日起3 個月內自首
      而受裁判者，依該條例第2 條第1 項規定予以減刑，該條
      例第6 條定有明文。茲就本件相關之刑法新、舊法比較臚
      列如下：
    (一)被告行為後，刑法第56條連續犯之規定，業於94年1 月7
      日修正公布刪除，並於95年7 月1 日施行，則被告之犯行
      ，因行為後新法業已刪除連續犯之規定，此刪除雖非犯罪
      構成要件之變更，但顯已影響行為人刑罰之法律效果，自
      屬法律有變更，依新法第2 條第1 項規定，比較新、舊法
      結果，仍應適用較有利於被告之行為時法律即舊法論以連
      續犯（最高法院95年第8 次刑事庭會議決議參照）。
    (二)修正後刑法第25條第2 項關於一般未遂犯處罰結果之規定
      ，僅係修正前刑法第26條前段所改列，非屬犯罪後法律有
      變更，自毋庸比較新舊法。
    (三)刑法第55條有關想像競合犯之規定，修正前規定：「一行
      為而觸犯數罪名者，從一重處斷」，修正後規定：「一行
      為而觸犯數罪名者，從一重處斷。但不得科以較輕罪名所
      定最輕本刑以下之刑」。惟修正後刑法第55條但書係科刑
      之限制，為法理之明文化，非屬法律之變更，故無新舊法
      比較適用之問題，應逕適用修正後之新法。
    (四)本件依被告所犯之罪，如依修正前之規定，被告先後3 次
      殺人犯行（包括2 次殺人既遂、1 次殺人未遂）及2 次放
      火燒燬現供人使用住宅未遂犯行，各係時間緊接，方法相
      同，且各觸犯構成要件相同之罪名，顯分別係基於概括犯
      意反覆為之，應分別依修正前刑法第56條連續犯規定各論
      以連續殺人既遂1 罪、連續放火燒燬現供人使用住宅未遂
      1 罪，除殺人罪之法定本刑為死刑、無期徒刑部分及放火
      罪之法定本刑為無期徒刑部分，依法不得加重其刑外，有
      期徒刑部分應分別加重其刑。又被告原以放火行為殺被害
      人丙○○，故被告著手放火為1 行為同時觸犯殺人未遂罪
      及放火燒燬現供人使用住宅未遂罪2 罪，為想像競合犯，
      因上開連續犯論以1 罪結果，被告所犯連續殺人既遂1 罪
      、連續放火燒燬現供人使用住宅未遂1 罪，即有想像競合
      犯之適用，應從1 重論以連續殺人既遂1 罪，且如依連續
      犯論處，因刑法第62條所規定之自首，以對於未發覺之罪
      ，向有偵查權之機關或公務員自承犯罪，進而接受裁判為
      要件；而具有裁判上一罪關係之犯罪，苟全部犯罪未被發
      覺前，行為人僅就其中一部分犯罪自首，固仍生全部自首
      之效力，反之，倘其中一部分犯罪已先被有偵查權之機關
      或公務員發覺，行為人方就其餘未被發覺之部分，自動供
      認其犯行時，因與上開自首之要件不符，自不得適用自首
      之規定減輕其刑（最高法院著有90年台上字第5435號判決
      可資參照）。查本件被告係於員警尚未得知何人殺害王碧
      雲、林月美前，即向據報至丙○○住處之員警胡玉山告知
      其殺害王碧雲、林月美2 人之犯行，已如前述，而本件被
      告係於裁判上一罪之部分犯行，即殺害丙○○未遂之部分
      經查獲後，再行供出其餘裁判上一罪之其他犯行，即殺害
      王碧雲、林月美部分，被告之行為並不符合刑法有關自首
      之規定，不能依自首之規定減輕其刑，就殺害王碧雲、林
      月美部份亦不能依中華民國九十六年罪犯減刑條例之規定
      減輕其刑。如依修正後之規定，固應分論併罰而無連續犯
      之適用，但其殺害王碧雲、林月美2 人既遂犯行，既符合
      自首規定，即得依刑法第62條規定減輕其刑，再應依中華
      民國九十六年罪犯減刑條例第6 條、第2 條第1 項規定減
      刑；另被告殺害丙○○但未發生死亡之結果，以及被告在
      王碧雲住處放火燃燒未致房屋喪失效用，與在丙○○住處
      門前放置玻璃酒精瓶點火未引燃之行為，雖亦應分別論罪
      ，但因均係未遂，均得依刑法第25條第2 項規定減輕（被
      告殺害丙○○但未發生死亡之結果，以及在丙○○住處門
      前放置玻璃酒精瓶點火未引燃之行為，係想像競合犯，為
      裁判上1 罪），被告在王碧雲住處放火燃燒未致房屋喪失
      效用部分，又應依中華民國九十六年罪犯減刑條例第6 條
      、第2 條第1 項規定減刑。兩相比較結果，行為時法之連
      續犯規定未必較有利於被告，依刑法第2 條第1 項後段規
      定，自應適用較有利於被告之裁判時法。
（三）本件被告甲○○原以放火行為擬殺害被害人丙○○，故被
      告著手放火後繼而持刀殺害丙○○但未發生死亡之結果，
      係一行為同時觸犯殺人未遂罪及放火燒燬現供人使用之住
      宅未遂罪2 罪，為想像競合犯，應從其較重之殺人未遂罪
      處斷。被告甲○○所犯殺人既遂罪之家庭暴力罪（王碧雲
      ）、殺人既遂罪之家庭暴力罪（林月美）、放火燒燬現供
      人使用之住宅未遂罪（王碧雲住宅）、殺人未遂罪（丙○
      ○）等4 罪，依上開說明，應分論併罰。被告甲○○所犯
      殺人既遂罪之家庭暴力罪（王碧雲）、殺人既遂罪之家庭
      暴力罪（林月美）2 罪，被告於犯罪未發覺前自首而受裁
      判，應依修正後刑法第62條前段規定各減輕其刑；被告所
      犯放火燒燬現供人使用之住宅未遂罪（王碧雲）及殺人未
      遂罪（丙○○），其行為均屬未遂，均依刑法第25條第2
      項規定減輕其刑。又中華民國九十六年罪犯減刑條例已經
      總統於96年7 月4 日公布，自96年7 月16日施行，對於該
      條例第3 條所定不予減刑而未發覺之罪，於該條例施行前
      至施行之日起3 個月內自首而受裁判者，依該條例第2 條
      第1 項規定予以減刑，該條例第6 條定有明文，是被告所
      犯殺人既遂罪之家庭暴力罪（王碧雲）、殺人既遂罪之家
      庭暴力罪（林月美）2 罪，依上開規定，自應依法減輕其
      刑。另被告所犯放火燒燬現供人使用之住宅未遂罪（王碧
      雲住宅）部分，依該條例第3 條第1 項第15款規定，亦應
      依法減輕其刑。
四、原審以被告甲○○罪證明確，因予論罪科刑，固非無見；惟
    查：(一)原審認被告係持殺豬尖刀殺傷丙○○之頸部，此事實
    之認定尚有違誤。(二)被告原準備上塞布條之玻璃酒精瓶11瓶
    ，至林月美住處後，持玻璃酒精瓶2 瓶進入及淋在王碧雲頭
    部，另將玻璃酒精瓶1 瓶酒精倒入粉紅色塑膠水壺後持以進
    入王碧雲住處3 樓，將酒精潑灑在王碧雲、林立偉房間床舖
    後，將玻璃酒精空瓶1 瓶棄置林立偉床舖，而後在丙○○住
    處前經警查扣上塞布條之玻璃酒精空瓶2 個、上塞布條之玻
    璃酒精瓶8 瓶，均已如前述，原判決認被告事先準備上塞布
    條之玻璃酒精瓶10瓶，尚有未當。(三)本件被告所犯各罪，經
    綜合比較結果，以修正後之法律較有利於被告，依刑法第2
    條第1 項後段規定，自應適用較有利於被告之裁判時法。原
    判決適用修正前之法律，亦有未當。(四)中華民國九十六年罪
    犯減刑條例已經總統於96年7 月4 日公布，自96年7 月16日
    施行，原判決就被告所犯殺人既遂罪之家庭暴力罪（王碧雲
    ）、殺人既遂罪之家庭暴力罪（林月美）、放火燒燬現供人
    使用之住宅未遂罪（王碧雲住宅）3 罪，未及依中華民國九
    十六年罪犯減刑條例規定減輕其刑，亦有未合。被告上訴意
    旨，仍執前詞，否認有殺丙○○及放火燒燬現供丙○○使用
    住宅之犯行，指摘原判決不當，雖無理由，然原判決既有上
    開可議之處，自屬無可維持，應由本院將原判決予以撤銷改
    判。爰審酌被告與死者王碧雲曾有夫妻關係，林月美為其胞
    姊，均現為或曾為其至親之人，僅因如事實欄所載等緣由，
    即持利刃冷血加以殺害，並進而遷怒被害人丙○○，復持美
    工刀砍殺其要害，以圖報復而累及無辜，且參諸事實欄所載
    被害人王碧雲、林月美之傷勢（王碧雲身中22刀、林月美身
    中10刀），可知被告於案發當時殺人手段甚為猛狠殘忍，足
    見其犯罪惡性重大，因而造成被害人王碧雲、林月美2 人身
    上多處穿刺傷致大量失血而死亡，亦見其手段之兇殘，是其
    所為已嚴重危害社會治安情節甚鉅，不但造成被害人王碧雲
    、林月美2 人之家屬痛失親人，而另1 被害人丙○○終日生
    活於恐懼之陰影下，況被告雖坦承殺害王碧雲、林月美之事
    實，然於庭訊過程中並一再指稱其會犯下本案實歸咎於王碧
    雲與丙○○之交往所致，並否認有殺丙○○及放火燒燬現供
    丙○○使用住宅之犯行，顯見其犯後絲毫未見其有何悔悟，
    態度不佳一切情狀，分別量處殺人（王碧雲）部分有期徒刑
    20 年 ，殺人（林月美）部分有期徒刑20年，放火燒燬現供
    人使用之住宅未遂（王碧雲）部分有期徒刑6 年，殺人未遂
    （丙○○）部分有期徒刑8 年；並依其犯罪之性質，認有褫
    奪公權之必要，宣告殺人（王碧雲）部分褫奪公權10年，殺
    人（林月美）部分褫奪公權10年；又中華民國九十六年罪犯
    減刑條例已經於96年7 月4 日公布，自96年7 月16日施行，
    被告所犯殺人既遂罪之家庭暴力罪（王碧雲）、殺人既遂罪
    之家庭暴力罪（林月美）、放火燒燬現供人使用之住宅未遂
    罪（王碧雲住宅）3 罪，其犯罪時間均在96年4 月24日以前
    ，並依該條例第6 條及第3 條第1 項第15款規定，各依法減
    輕其宣告刑為殺人（王碧雲）部分減為有期徒刑10年，褫奪
    公權5 年；殺人（林月美）部分減為有期徒刑10年，褫奪公
    權5 年；放火燒燬現供人使用之住宅未遂部分減為有期徒刑
    3 年；並與不得減刑之殺人未遂（丙○○）部分，定其應執
    行刑為有期徒刑30年，褫奪公權5 年。扣案之殺豬尖刀、美
    工刀、鐵撬各1 把、寶礦力水得寶特瓶空瓶、光泉鮮乳塑膠
    空瓶、空粉紅色塑膠水壺各1 個、塑膠材質打火機1 個及玻
    璃酒精空瓶10個，均為被告所有，業據被告於原審自承在卷
    （見原審卷第12頁），而扣案殺豬尖刀、美工刀是供被告殺
    被害人林月美、王碧雲所用或預備之物，美工刀係供被告殺
    丙○○未遂所用之物，扣案鐵撬係被告預供遭鎖門反抗時撬
    開門所用之物，扣案上塞布條原裝有酒精之玻璃裝酒精10瓶
    ，係被告預供遭反抗鎖門時投擲縱火所用之物，扣案原裝有
    酒精之寶礦力水得寶特瓶1 瓶、原裝有酒精之光泉鮮乳塑膠
    瓶1 瓶，係被告預供潑灑縱火所用之物，扣案粉紅色塑膠水
    壺1個 係供被告裝酒精潑灑王碧雲住處後點火燃燒所用之物
    ，扣案塑膠材質打火機1 個係被告供點火燃燒丙○○住處所
    用之物，此均經被告陳明在卷，分別依刑法第38條第1 項第
    2 款規定，宣告沒收。至扣案原裝有酒精之玻璃裝酒精6 瓶
    、原裝有酒精之寶礦力水得寶特瓶1 瓶、原裝有酒精之光泉
    鮮乳塑膠瓶1 瓶內之酒精已經員警清除而滅失，故不宣告沒
    收。另扣案之橘色帽套1 個、被告所穿著之衣褲1 套及鞋子
    1 雙、峰牌香菸1 包，與本案犯罪無直接關聯性，亦不予宣
    告沒收，併此敘明。
據上論結，應依刑事訴訟法第369 條第1 項前段、第364 條、第
299 條第1 項前段，刑法第2 條第1 項後段、刑法第271 條第1
項、第2 項、第173 條第3 項、第1 項、第55條、第38條第1 項
第2 款、第25條第2 項、第62條前段、第37條第2 項、第51條第
5 款、第8 款、第9 款，中華民國九十六年罪犯減刑條例第2 條
第1 項第3 款、第3 條第1 項第15款、第6 條、第7 條第1 項、
第2 項、第11條、第14條，判決如主文。
本案經檢察官孫小玲到庭執行職務。
中    華    民    國    98    年    1     月    22    日
                  刑事第五庭    審判長法  官  曾永宗
                                      法  官  王伯文
                                      法  官  任森銓
以上正本證明與原本無異。
如不服本判決應於收受本判決後10日內向本院提出上訴書狀，其
未敘述上訴理由者，並得於提起上訴後10日內向本院補提理由書
狀（應附繕本）「切勿逕送上級法院」。
中    華    民    國    98    年    1     月    22    日
                                      書記官  廖素珍
附錄本件判決論罪科刑法條：
中華民國刑法第271條：
殺人者，處死刑、無期徒刑或10 年以上有期徒刑。
前項之未遂犯罰之。
中華民國刑法第173條第1項、第3項：
放火燒燬現供人使用之住宅或現有人所在之建築物、礦坑、火車
、電車或其他供水、陸、空公眾運輸之舟、車、航空機者，處無
期徒刑或7 年以上有期徒刑。
第1項之未遂犯罰之。


司法院資訊處製作；財團法人民間司法改革基金會備份。
